【裁判字號】    97,上,310
【裁判日期】    971231
【裁判案由】    清償借款
【裁判全文】
臺灣高等法院臺中分院民事判決  97年度上字第310號
上  訴  人  乙○○
訴訟代理人  張智宏律師
被上訴人    苗栗縣苗栗市農會
法定代理人  丙○○
訴訟代理人  楊博堯律師
上列當事人間請求清償借款事件，上訴人對於中華民國97年7月
31日臺灣苗栗地方法院97年度訴字第25號第一審判決提起上訴，
本院於民國97年12月23日言詞辯論終結，判決如下：
    主  文
原判決廢棄。
被上訴人在第一審之訴及假執行之聲請駁回。
第一、二審訴訟費用由被上訴人負擔。
    事實及理由
壹、兩造之聲明：
一、上訴人上訴聲明：
（一）原判決廢棄。
（二）被上訴人在第一審之訴及假執行之聲請駁回。
（三）第一、二審訴訟費用由被上訴人負擔。
二、被上訴人答辯聲明：
（一）上訴駁回。
（二）訴訟費用由上訴人負擔。
貳、兩造之陳述：
一、被上訴人起訴主張：訴外人謝仁堂於民國86年6月26日向被
    上訴人借款新台幣（下同）450萬元，約定借款期間自86年6
    月26日起至88年6月26日止，由訴外人謝運枝擔任連帶保證
    人，並由其提供所有門牌號碼苗栗市○○路○段28鄰452號建
    物與基地即坐落苗栗市○○段第2054地號土地為擔保（下稱
    系爭抵押物），設定最高限額抵押權1,800萬元予被上訴人
    。另謝仁堂又於86年8月9日及87年6月15日向被上訴人各借
    款500萬元及550萬元，借款期間分別自86年8月9日起至88年
    8月9日止，及自87年6月15日起至89年6月15日止，並由訴外
    人謝運枝及上訴人擔任連帶保證人。嗣上開450萬元借款到
    期未獲清償，借款人亦未向被上訴人申請展期或延長到期日
    ，迄88年11月22日借款人謝仁堂死亡，謝運枝始邀上訴人為
    連帶保證人向被上訴人申請延長到期日至89年6月26日（即
    延長1年），並於88年12月30日填寫變更借據契約申請書（
    下稱申請書）及簽訂變更借據契約，後經被上訴人審核同意
    。另筆500萬元借款，亦經謝運枝及上訴人循相同方式書立
    申請書及簽訂變更借據契約，向被上訴人申請延長到期日至
    89年8月9日獲准。惟謝仁堂所借上開3筆借款分別自89年之4
    月15日、4月26日、5月9日起即未依約按期繳息，屢經催討
    而未獲置理。嗣系爭抵押物經新竹國際商業銀行聲請強制執
    行（本院89年度執字第2550號），被上訴人遂行使抵押權參
    與分配，參與分配結果受償14,829,884元，尚餘3,525,922
    元未受償。爰依消費借貸及連帶保證之法律關係，請求上訴
    人應給付被上訴人3,525,922元，及自91年5月11日起至清償
    日止，按年息8.931％計算之利息，並自91年5月11日起，按
    上開利率20％計算之違約金。
二、被上訴人於本院補充陳述略謂：被上訴人前於95年曾執債權
    憑證，向台灣苗栗地方法院執行處聲請對上訴人強制執行（
    95年度執字第2213號清償借款強制執行事件），上訴人不服
    乃向苗栗地方法院提起債務人異議之訴（95年度訴字第209
    號），上訴人於起訴狀即主張：就系爭被上訴人拍賣抵押物
    所分得之1471萬1891元，先扣除違約金、利息後，被上訴人
    分得1147萬4078元，已經抵充上訴人之連帶保證債務即1050
    萬元部分（即500萬元和550萬二筆，上訴人均為連帶保證人
    ），是上訴人之保證債務已經清償完畢，不得再對上訴人執
    行。且因前開債權憑證450萬元債務部分，被上訴人僅對訴
    外人謝運枝、謝仁堂取得執行名義，而未曾對上訴人乙○○
    取得執行名義，是前開案件進行後，被上訴人即撤回執行並
    啟封扣押物返還上訴人。職是，就前開拍賣抵押物被上
    訴人分得之價金，上訴人既已主張先抵充清償本件500萬元
    和550萬二筆借款。而就本件450萬元債務部分，被上訴人尚
    未曾對上訴人取得執行名義，是被上訴人起訴請求上訴人履
    行此筆債務之連帶保證責任，並無重複取得執行名義之違誤
    ，上訴人之上訴顯無理由。
三、上訴人則以：450萬元借款之申請書及變更借據契約，係被
    上訴人所偽造。該申請書及變更契約除第1行及末端之簽名
    、印文均為真正外，其餘借款金額、日期、原因等項均為被
    上訴人所偽造，故上訴人就450萬元之債務自不負連帶保證
    責任。又被上訴人已就450萬元借款取得本院87年度促字第
    9093號支付命令，經本院89年度執字第2550號事件強制執行
    結果，被上訴人已受償14,829,884元，足見系爭450萬元借
    款已清償。雖餘3,525,922元未受償，但本件3筆借款均因上
    開強制執行事件執行完畢而債權不存在，是被上訴人不得再
    請求上訴人清償等語置辯。
四、上訴人於本院補充陳述略謂：
（一）被上訴人起訴所主張三筆借款，其中金額500萬元部分，
      被上訴人業已對上訴人乙○○、謝運枝、謝仁堂等3人取
      得台灣苗栗地方法院所核發88年促字第1617號支付命令之
      執行名義；金額550萬元部分，被上訴人業已對上訴人乙
      ○○、謝運枝、謝仁堂等3人取得台灣苗栗地方法院所核
      發88年促字第1618號支付命令之執行名義；金額450萬元
      部分，被上訴人業已對謝運枝、謝仁堂等2人取得台灣苗
      栗地方法院所核發87年促字第9093號支付命令之執行名義
      。而被上訴人係持台灣苗栗地方法院所核發88年度促字第
      1617號支付命令聲請強制執行，並由台灣苗栗地方法院以
      89年執字第2550號受理，且被上訴人於該強制執行事件中
      ，亦將另外二筆借款即550萬元及450萬元以抵押權人之名
      義參與分配，經法院拍賣抵押物後，前揭三筆金額共1500
      萬元之借款經法院分配後，本金部分尚有352萬5922元未
      清償，則該未獲清償之本金352萬5922元究係屬何筆借款
      ，即值疑異；且若依民法第322條規定所示該未獲清償之
      本金似應屬其中500萬元借款部分，惟該部分借款債權被
      上訴人業已取得對上訴人之執行名義即88年度促字第1617
      號支付命令，則被上訴人再起訴主張該部分借款債權，其
      起訴之訴訟標的應為確定判決之效力所及者，故被上訴人
      提起本件訴訟自依法不合而應予裁定駁回。原審未審酌上
      情而為實體判決，足徵原審其認事用法顯容有違誤而不合
      法。
（二）有關前揭500萬元借款部分，被上訴人既同意延至89年8月
      9日清償，且上訴人尚於89年6月5日向被上訴人支付89年5
      月份之利息37426元，此有上訴人繳款憑證可稽。惟被上
      訴人事後竟未催告上訴人限期繳息，即逕於89年7月12日
      持前揭台灣苗栗地方法院所核發88年促字第1617號支付命
      令向台灣苗栗地方法院聲請強制執行，足徵被上訴人前揭
      作為顯有違商場誠信原則，且亦難令上訴人接受。被上訴
      人辯稱其未聲請強制執行僅係行使抵押權參與分配云云，
      與事實及卷附資料不符而不足採。再者，上訴人並未曾接
      獲被上訴人催款繳息之通知，被上訴人迄亦仍無法提出其
      對被上訴人相關催收之文件，是被上訴人主張其有向上訴
      人函催繳息，惟上訴人置之不理云云，亦不足採。
（三）關於債務抵充部分應由清償人在清償時指定，本件上訴人
      並沒有指定，所以應以民法第322條規定定其抵充順序。
參、得心證之理由：
一、兩造不爭執事項：
（一）訴外人謝仁堂於86年6月26日向被上訴人借款450萬元，約
      定借款期間自86年6月26日起至88年6月26日止，由訴外人
      謝運枝擔任連帶保證人，並由謝運枝提供所有門牌號碼苗
      栗市○○路○段28鄰452號建物與基地即坐落苗栗市○○段
      第2054地號土地為擔保（下稱系爭抵押物），設定最高限
      額抵押權1,800萬元予被上訴人。
（二）謝仁堂又於86年8月9日及87年6月15日向被上訴人各借款
      500萬元及550萬元，借款期間分別自86年8月9日起至88年
      8月9日止，及自87年6月15日起至89年6月15日止，並由訴
      外人謝運枝及上訴人擔任連帶保證人。
（三）謝仁堂於88年11月22日死亡。
（四）系爭450萬元借款之申請書及變更借據契約上申請人及連
      帶保證人欄之簽名、印文均為真正。
（五）上開500萬元借款，經謝運枝及上訴人書立申請書及簽訂
      變更借據契約，向被上訴人申請延長到期日至89年8月9日
      獲准。
（六）謝仁堂所借上開3筆借款分別自89年之4月15日、4月26日
      、5月9日起即未依約按期繳息。嗣系爭抵押物經新竹國際
      商業銀行聲請強制執行（原審法院89年度執字第2550號）
      ，被上訴人行使抵押權參與分配，參與分配結果受償14,8
      29,884元，尚餘3,525,922元未受償。
二、兩造爭執事項：
（一）被上訴人提起本件訴訟是否有違反民事訴訟法第249條第1
      項第7款之規定？
（二）上訴人應否就系爭450萬元之借款債務負連帶保證人之責
      任？如應負連帶保證之責，上訴人應負擔之金額為何？
肆、本院之判斷：
一、被上訴人提起本件訴訟是否有違反民事訴訟法第249條第1項
    第7款之規定？
    上訴人抗辯：被上訴人起訴所主張三筆借款，其中金額500
    萬元部分，被上訴人已對上訴人乙○○、謝運枝、謝仁堂等
    3人取得台灣苗栗地方法院所核發88年促字第1617號支付命
    令之執行名義；被上訴人並持該執行名義聲請強制執行，復
    於該強制執行事件中，亦將另外二筆借款即550萬元及450萬
    元以抵押權人之名義參與分配，經法院拍賣抵押物後，前揭
    三筆金額共1500萬元之借款經法院分配後，本金部分尚有35
    2萬5922元未清償，依民法第322條規定所示該未獲清償之本
    金似應屬其中500萬元借款部分，惟該部分借款債權被上訴
    人業已對上訴人取得上開執行名義，則被上訴人再起訴主張
    該部分借款債權，其起訴之訴訟標的應為確定判決之效力所
    及，依法不合而應予裁定駁回等語。被上訴人則主張：前開
    債權憑證450萬元債務部分，被上訴人僅對訴外人謝運枝、
    謝仁堂取得執行名義，而未曾對上訴人乙○○取得執行名義
    ；就前開拍賣抵押物被上訴人分得之價金，上訴人既已主張
    先抵充清償500萬元和550萬二筆借款；而就本件450萬元債
    務部分，被上訴人尚未曾對上訴人取得執行名義，是被上訴
    人起訴請求上訴人履行此筆債務之連帶保證責任，並無重複
    取得執行名義之違誤等語。經查：
（一）訴外人謝仁堂於86年6月26日、86年8月9日及87年6月15日
      向被上訴人各借款450萬元、500萬元及550萬元，其中500
      萬元及550萬元之借款，由訴外人謝運枝及上訴人擔任連
      帶保證人；並由訴外人謝運枝提供所有門牌號碼苗栗市○
      ○路○段28鄰452號建物與基地即坐落苗栗市○○段第2054
      地號土地為擔保（下稱系爭抵押物），設定最高限額抵押
      權1,800萬元予被上訴人。上開三筆借款債權，其中500萬
      元部分，被上訴人已對上訴人乙○○及訴外人謝運枝、謝
      仁堂等3人取得台灣苗栗地方法院所核發88年促字第1617
      號支付命令之執行名義；金額550萬元部分，被上訴人已
      對上訴人乙○○及訴外人謝運枝、謝仁堂等3人取得台灣
      苗栗地方法院所核發88年促字第1618號支付命令之執行名
      義；金額450萬元部分，被上訴人則已對訴外人謝運枝、
      謝仁堂等2人取得台灣苗栗地方法院所核發87年促字第909
      3號支付命令之執行名義。嗣被上訴人係持台灣苗栗地方
      法院所核發88年度促字第1617號支付命令聲請強制執行（
      即前揭500萬元借款之執行名義），由台灣苗栗地方法院
      以89年執字第2550號受理，被上訴人於該強制執行事件中
      ，亦將另外二筆借款即550萬元及450萬元以抵押權人之名
      義參與分配。經法院拍賣上開抵押物後，前揭三筆金額共
      1500萬元之借款經法院分配後，本金部分尚有352萬5922
      元未清償等情，此為兩造所不爭執，復有卷附台灣苗栗地
      方法院89年執字第2550號分配表及債權憑證可稽（見原審
      卷第10至12頁、60至62頁），並經本院調取上開民事執行
      卷審閱無訛。
（二）被上訴人嗣於95年間，執前揭債權憑證向原審法院執行處
      聲請對上訴人強制執行（同院95年度執字第2213號清償借
      款強制執行事件），上訴人不服乃向原審法院提起債務人
      異議之訴（同院95年度訴字第209號），並於起訴狀主張
      ：就系爭被上訴人拍賣抵押物所分得之1471萬1891元，先
      扣除違約金、利息後，被上訴人分得1147萬4078元，已經
      抵充渠之連帶保證債務即1050萬元部分（即500萬元和550
      萬），是渠之保證債務已經清償完畢，不得再對渠執行等
      語。是前開案件進行後，被上訴人即撤回執行等情。復為
      兩造所不爭執，並據本院調閱原審95年度訴字第209號債
      務人異議之訴卷無訛。
（三）本件被上訴人因前開拍賣抵押物事件，被上訴人分得之價
      金，上訴人於前案主張先抵充清償500萬元和550萬二筆借
      款；而就系爭450萬元債務部分，被上訴人僅對訴外人謝
      運枝、謝仁堂等2人取得台灣苗栗地方法院所核發87年促
      字第9093號支付命令之執行名義，而未曾對上訴人取得執
      行名義，是被上訴人提起本件訴訟，請求上訴人履行系爭
      450萬元債務之連帶保證責任，並無違反民事訴訟法第249
      條第1項第7款之規定。應認被上訴人之主張為可採，上訴
      人之抗辯，不足採信。
二、上訴人應否就系爭450萬元之借款債務負連帶保證人之責任
    ？如應負連帶保證之責，上訴人應負擔之金額為何？
（一）被上訴人主張：因系爭450萬元借款到期未獲清償，借款
      人謝仁堂亦未向被上訴人申請展期或延長到期日，迄88年
      11月22日借款人謝仁堂死亡，訴外人謝運枝始邀上訴人為
      連帶保證人，向被上訴人申請延長到期日至89年6月26日
      審核同意等情，業據被上訴人提出變更借據契約申請書及
      變更借據契約為證（見原審卷第37、38頁），復經被上訴
      人負責承辦是項業務之證人甲○○於本院準備程序證述屬
      實（見本院卷第72、73頁）；且上訴人對系爭450萬元變
      更借據契約之真正，亦不爭執（見本院卷第35頁）。再觀
      之上開申請書及變更借據契約，開宗明義即載明「變更借
      據契約內容」為：第1項（原借據所定）借款期間：改為
      「自86年6月26日起至89年6月26日止」，第2項其他變更
      事項：空白，第3項：除前開更改部分外，原借據其他所
      有約定條件仍為有效；確與被上訴人上開之主張相符；是
      兩造及訴外人謝運枝間就原450萬元借據之約定，僅就到
      期日一項為變更；且該申請書及變更借據契約所載之借款
      始期為86年6月26日、借款金額450萬元，亦與原450萬元
      借據之借款始期、借款金額均相同，足證訴外人謝運枝係
      基於其就原450萬元借據所生之連帶保證債務，另邀上訴
      人為連帶保證人，僅就原450萬元借據之「到期日」申請
      變更。自堪認被上訴人之主張為真正。
（二）按數人負同一債務，明示對於債權人各負全部給付之責任
      者，為連帶債務；又連帶債務之債權人，得對於債務人中
      之一人或數人或其全體，同時或先後請求全部或一部之給
      付；民法第272條第1項、第273條第1項分別定有明文。另
      保證債務之所謂連帶，係指保證人與主債務人負同一債務
      ，對於債債權人各負全部給付之責任者（最高法院45年台
      上字第1426號判例意旨可資參照）。本件訴外人謝仁堂於
      86年6月26日向被上訴人借款450萬元，由訴外人謝運枝擔
      任連帶保證人，則訴外人謝運枝對該筆債務負有與主債務
      人謝仁堂相同之清償責任。事後訴外人謝運枝就450萬元
      之連帶保證債務，再邀同上訴人為連帶保證人，與被上訴
      人簽訂變更借據契約，已詳如前述，則上訴人就該連帶保
      證之450萬元債務自負與訴外人謝運枝相同之全部清償責
      任。
三、本件被上訴人主張：訴外人謝仁堂於86年6月26日、8月9日
    及87年6月15日各向被上訴人借得450萬元、500萬元及550萬
    元，分別由訴外人謝運枝及上訴人擔任連帶保證人，訴外人
    謝運枝並提供系爭抵押物設定最高限額抵押權1,800萬元予
    被上訴人，以擔保上開借款；系爭抵押物經原審89年度執字
    第2550號強制執行事件以15,590,000元拍定，被上訴人參與
    分配結果，上述3筆借款受償14,829,884元，尚不足3,525,9
    22元等情，有強制執行金額計算書分配表可證（見原審卷第
    10至12頁），且為上訴人所不爭執，自堪信為真實。惟上訴
    人抗辯：關於債務抵充部分應由清償人在清償時指定，本件
    上訴人並沒有指定，所以應以民法第322條規定定其抵充順
    序等語。
（一）按「對於一人負擔數宗債務，而其給付之種類相同者，如
      清償人所提出之給付，不足清償全部債務時，由清償人於
      清償時，指定其應抵充之債務。」「清償人不為前條之指
      定者，依左列之規定，定其應抵充之債務: 一、債務已屆
      清償期者，儘先抵充。二、債務均已屆清償期或均未屆清
      償期者，以債務之擔保最少者，儘先抵充；擔保相等者，
      以債務人因清償而獲益最多者，儘先抵充；獲益相等者，
      以先到期之債務，儘先抵充。三、獲益及清償期均相等者
      ，各按比例，抵充其一部。」民法第321、322條定有明文
      。
（二）查，原審法院執行處於92年6月5日實施前揭分配前，訴外
      人謝運枝及上訴人均未指定應抵充之債務，為兩造所不爭
      執；復據本院調取上開執行卷審閱無訛。被上訴人雖主張
      上訴人嗣於原審95年度訴字第209號債務人異議之訴中，
      已經主張指定先抵充清償500萬元、550萬元借款，如有餘
      額再抵充系爭450萬元借款債務等語；惟上訴人既非於債
      償時指定，即與民法第321條之規定不合，本件仍應依民
      法第322條規定，定其應抵充之債務。
（三）次查，系爭450萬元、500萬元、550萬元三筆借款之連帶
      保證人均為訴外人謝運枝及上訴人，亦均為系爭抵押物所
      擔保，亦均有利息及違約定之約定；惟其中450萬元借款
      部分之利息為年息9.311％，借款期限原為86年6月26日起
      至88年6月26日止，嗣延至89年6月26日；500萬元借款部
      分之利息為8.931％，借款期限原為86年8月9日起至88年8
      月9日止，嗣延至89年8月9日止；550萬元借款部分之利息
      為9％，借款期限為87年6月15日起至88年6月15日止等情
      ，此有上開各筆借款借據及變更借據契約附卷可參（見原
      審卷第6至8頁、38頁、40頁）。是系爭450萬元、500萬元
      、550萬元三筆借款債務均已屆清償期，且擔保相等；惟
      利息部分，450萬元借款之利息最高，依次為550萬元、50
      0萬元；依民法第322條第2款規定，如以債務人因清償而
      獲益最多者，儘先抵充，則依序應先抵充450萬元、550萬
      元、500萬元；如以先到期之債務，儘先抵充，則依序應
      先抵充550萬元、450萬元、500萬元。準此，系爭抵押以
      15,590,000元拍定，被上訴人參與分配結果受償之14,829
      ,884元，自應先抵充450萬元及550萬元之借款債務。是系
      爭450萬元借款債務，已因抵充清償而消滅；則被上訴人
      請求上訴人給付系爭450萬借款中之3,525,922元，即失所
      據。
四、綜上所述，上訴人抗辯系爭450萬借款債務業已清償完畢，
    ，自屬可信。從而，被上訴人本於消費借貸及連帶保證之法
    律關係，請求上訴人應給付被上訴人3,525,922元，及自91
    年5月11日起至清償日止，按年息8.931％計算之利息，並自
    91年5月11日起，按上開利率20％計算之違約金，為無理由
    ，不應准許。其假執行之聲請亦失所附麗，應併予駁回。原
    審判命上訴人給付，並為假執行之宣告，自有未洽。上訴意
    旨指摘原判決不當，求予廢棄改判，為有理由。自應由本院
    予以廢棄改判，如主文第二項所示。
五、本件事證已臻明確，兩造其餘攻擊防禦方法及舉證，經核均
    與判決結果無影響，爰無庸逐一論述，附此敘明。
六、據上論結，本件上訴為有理由，依民事訴訟法第450條、第
    78條，判決如主文。
中    華    民    國    97    年    12    月    31    日
                  民事第二庭    審判長法  官  邱森樟
                                      法  官  蔡秉宸
                                      法  官  翁芳靜
以上正本係照原本作成。
如對本判決上訴，須於收受判決送達後二十日內向本院提出上訴
書狀，其未表明上訴理由者，應於提出上訴後二十日內向本院提
出上訴理由書（須按他造人數附具繕本）。
上訴時應提出委任律師為訴訟代理人之委任狀。具有民事訴訟法
第四百六十六條之一第一項但書或第二項之情形為訴訟代理人者
，另應附具律師及格證書及釋明委任人與受任人有該條項所定關
係之釋明文書影本。
                                      書記官  陳桂芬
中    華    民    國    97    年    12    月    31    日
                                                      Ａ


司法院資訊處製作；財團法人民間司法改革基金會備份。
